【裁判字號】    92,訴,119
【裁判日期】    920514
【裁判案由】    營利事業所得稅
【裁判全文】
臺中高等行政法院判決                              九十二年度訴字第一一九號
                              .
    原      告  力揚營造工程有限公司
    代  表  人  甲○○
    訴訟代理人  丙○○
                丁○○
    被      告  財政部臺灣省中區國稅局
    代  表  人  乙○○
    訴訟代理人  戊○○
右當事人間因營利事業所得稅事件，原告不服財政部中華民國九十一年十二月二十七
日台財訴字第○九一○○六八三九九號訴願決定，提起行政訴訟。本院判決如左︰
    主  文
原告之訴駁回。
訴訟費用由原告負擔。
    事  實
甲、事實概要：緣原告民國八十八年度營利事業所得稅結算申報，列報營業成本新台
    幣（下同）三二、三四三、七五一元，營業費用及損失總額二、四一六、五八二
    元，全年所得額虧損八六○、一九三元，被告所屬台中市分局以其逾期未提示相
    關營業成本表冊及合約書等資料供核，致其營業成本無法查核，乃按同業利潤標
    準核定營業成本二六、四八六、九一三元，減除營業費用及損失總額二、四一六
    、五八二元後，營業淨利超過該年度全部營業收入淨額按同業利潤標準核定之營
    業淨利，被告所屬台中市分局乃依營利事業所得稅查核準則（下稱查核準則）第
    六條第一項但書規定，核定營業淨利三、三五二、七七四元，加計非營業收入總
    額三八八、八○○元，核定全年所得額三、七四一、五七四元。原告不服，就營
    業成本，申經復查未獲變更，提起訴願，亦遭駁回，遂提起行政訴訟。
乙、兩造聲明：
一、原告聲明求為判決：訴願決定及原處分（復查決定）均撤銷。
二、被告聲明求為判決：原告之訴駁回。
丙、兩造之陳述：
壹、原告起訴意旨略以：
一、原告本年度申報已完工程計有公聯ＤＯＭＥ三百七十萬元、公聯煤倉消防三、四
    三一、八○○元、公聯土木二二、一三九、八四五元、鉅瑁工程二、○○六、○
    五○元、祥銓工程一、七○一、八六七元、佛瑞工程四六六、六六七元、華都等
    工程，其中華都工程因金額微小，尚未滿十萬元，而未與業主立約，其餘工程均
    已提示契約供查核。至於外包工程包括模板、水電、鋼筋施工等，係由業主指定
    之廠商負責承建，業主已與外包廠商洽妥施工方式及金額，致合約書內僅載明工
    程名稱及金額，此屬商業常態。又本年度完工之工程僅公聯公司之工程款較大，
    但公聯公司因財務不濟，工程款尚未付齊，亦未完工驗收，惟原訂契約完工日期
    為八十八年三月三十一日，依規定仍要列入該年度之所得計算。其餘均屬小額之
    廣告工程，並無完工驗收證明。
二、按財政部頒訂之一般土木工程營造業其利潤標準自八十二年迄九十一年均未變動
    ，毛利率為百分之廿一，淨利率均為百分之十，因八十二年度景氣大好，該標準
    尚符合實情，但八十七年起營造業景氣已跌入谷底，已背離現實，應屬不法。再
    者，原告該年度全部收入均已據實申報，所有支出均已取具合法憑證列報，如有
    工程合約者已提示供核，無合約者亦提示估價單備查，被告自應核實認定所得額
    及應納稅額，而不得以其他藉口，逕依上開不實之同業利潤標準核定。
貳、被告答辯意旨略以：
一、被告所屬台中市分局曾以九十年十月二十六日中區國稅中市審字第○九○○○三
    九二九二號雙掛號函，通知原告提示八十八年度帳簿憑證及相關文據，並經准予
    延至九十年十一月三十日辦理，原告屆期並未提示，嗣原告於九十一年一月八日
    再次申請准其補提示帳證重核，被告所屬台中市分局復以九十一年一月十六日中
    區國稅中市審字第○九一○○○一八八一號雙掛號函，通知原告於九十一年一月
    二十四日提示相關帳簿憑證，原告又於九十一年一月二十五日再次申請延期提示
    ，按其所請核與查核準則第六條第三項規定不合，原告雖一再主張已備妥帳證請
    重新調帳查核，惟經多次通知逾期仍未提示，致被告無從審酌其營業成本。
二、原告主張其所有支出均已取具合法憑證，如有工程合約書者亦已提示供查核，被
    告機關應不得以其他藉口，逕依同業利潤標準核定，查原告本年度列報公聯ＤＯ
    ＭＥ、公聯煤倉消防、公聯土木、鉅瑁工程、祥銓工程、佛瑞工程、華都工程等
    七項已完工程，其中華都工程未提示工程合約書，餘其雖已提示工程合約書惟均
    無工程完工驗收證明，且其完工工程成本分析表所載公聯ＤＯＭＥ、公聯煤倉消
    防、公聯土木三項工程之開工日期及完工日期，均與工程合約書所定日期不符；
    又其工程合約書無單價分析表，其估價單中之材料明細僅列品名、單位、數量、
    總價，並無材料規格、尺寸，或僅列××工程一式，從而其材料、人工、工程費
    用究應耗用多少，即無法分析核認。
三、次查原告列報之公聯煤倉消防、鉅瑁工程、佛瑞工程、華都工程等四項已完工程
    ，均未列報直接人工，原告顯然未依投入工程實際耗用人工列帳，其成本表報並
    不確實；次依稅捐稽徵機關管理營利事業會計帳簿憑證辦法第二條第三款規定，
    營建業須設置日記帳，總分類帳，在建工程明細帳、施工日報表及其他必要之補
    助帳簿，原告僅設日記帳，總分類帳，及工程成本明細帳，並無施工日報表按工
    程別記載各工程材料進料、領料、退料、工時及工作記錄，憑供查核其耗用材料
    、人工及費用；亦無材物料明細帳按材料別記載各項材料、進耗紀錄及材料進耗
    存明細表等資料記載材料進耗存數量，且其憑證多數無單位數量，僅載「一式」
    ，其成本紀錄顯不完備，致無法與其提示工程合約書及成本表報相互勾稽材料耗
    用情形；又查原告本期申報工程成本其中屬外包工程成本為一一、八四二、○九
    六元，超過工程成本之三分之一，原告亦無法提示相關轉包工程合約書供核。末
    查原告取具之工程費用憑證均僅載明「工程費用一式」，無法明瞭究屬何項工程
    費用及是否為工程有關之費用。綜上，本案原告未能提示詳列材料名稱、單價、
    數量、規格之工程單價分析表、在建工程明細帳、施工日報表、外包工程合約、
    工程完工驗收證明書及其他有關營業成本之補助帳簿等資料供查核勾稽，是其本
    期工程材料、人工及費用究應耗用多少，實無法依其提示之工程合約書、帳簿憑
    證及成本表報等相互勾稽，致其工程材料、人工、費用無法查核認定，營業成本
    無法查核。
四、有關營利事業承包工程完工之認定，依查核準則規定尚非以契約所訂完工日期為
    準，且原告承攬經濟部水利署第十河川局（改制前名稱：台灣省北區水資源局）
    發包之「淡水河洪水預報系統更新及改善計畫新建鐵塔、站房工程」契約竣工日
    期雖為「八十八年七月十一日」，惟至八十八年度尚未完工，原告即將該工程申
    報於未完工程，故原告所稱其承攬之公聯公司工程因工程款尚未付齊，未完工驗
    收，惟原訂契約完工日期為八十八年三月三十一日，依規定仍要列入該年度之所
    得計算乙節，並不可採。又如其承攬之公聯公司工程該年度確未驗收完工屬實，
    原告將之列報於已完工程，益顯見其帳載之不確實。
五、是原告本期營業成本無法查核，乃按該業（行業標準代號：四六○一–一三）同
    業利潤標準毛利率百分之二十一，核定其營業成本二六、四八六、九一三元，營
    業毛利七、○四○、八二五元，減營業費用及損失總額二、四一六、五八二元，
    營業淨利四、六二四、二四三元，超過本年度全部營業收入淨額依同業利潤標準
    淨利率百分之十核定之營業淨利三、三五二、七七四元，並依查核準則第六條第
    一項但書規定核定營業淨利三、三五二、七七四元，加計非營業收入總額三八八
    、八○○元，核定全年所得額三、七四一、五七四元，應補稅額九一七、三八○
    元，並無不合。
    理  由
一、按「稽徵機關進行調查或復查時，納稅義務人應提示有關各種證明所得額之帳簿
    、文據；其未提示者，稽徵機關得依查得之資料或同業利潤標準，核定其所得額
    。」、「本法第八十三條所稱之帳簿文據，其關係所得額之一部或關係課稅年度
    中某一期間之所得額，而納稅義務人未能提示者，稽徵機關得就該部分依查得資
    料或同業利潤標準核定其所得額。」、「帳簿文據，其關係所得額之一部而未能
    提示者，依所得稅法施行細則第八十一條之規定辦理。但其核定所得額，以不超
    過當年度全部營業收入淨額依同業利潤標準核定之所得額為限。．．．。帳簿文
    據不能提示者，除係由於有關機關因公調閱，得依本準則第十一條第四項規定辦
    理者外，如在規定送交調查時間以內申請延期提示，稽徵機關應予受理，但延期
    最長不得超過一個月，並以一次為限。」、「營利事業承包工程之工期在一年以
    上者，有關工程損益之計算，應採完工比例法。．．．前兩項所稱完工，係指實
    際完工而言，實際完工日期之認定，應以承造工程實際完成交由委建人受領之日
    期為準，如上揭日期無法查考時，其屬承造建築物工程，應以主管機關核發使用
    執照日期為準，其屬承造非建築物之工程者，應以委建人驗收日期為準。」，各
    為所得稅法第八十三條第一項、同法施行細則第八十一條第一項及查核準則第六
    條第一項、第三項、第二十四條第一項、第三項所明定。
二、原告八十八年度營利事業所得稅結算申報，列報營業成本三二、三四三、七五一
    元，營業費用及損失總額二、四一六、五八二元，全年所得額虧損八六○、一九
    三元，被告所屬台中市分局以原告逾期未提示相關營業成本表冊及合約書等資料
    供核，致其營業成本無法查核，乃按同業利潤標準核定營業成本二六、四八六、
    九一三元，減除營業費用及損失總額二、四一六、五八二元後，營業淨利超過該
    年度全部營業收入淨額按同業利潤標準核定之營業淨利，依查核準則第六條第一
    項但書規定，核定營業淨利三、三五二、七七四元，加計非營業收入總額三八八
    、八○○元，核定全年所得額三、七四一、五七四元。原告不服，就營業成本，
    循序提起行政訴訟。
三、原告訴稱：原告該年度全部收入均已據實申報，所有支出均已取具合法憑證列報
    除其中華都工程因金額微小，未與業主立約，其餘如公聯ＤＯＭＥ等工程均已提
    示契約供查核。無合約者亦提示估價單備查。外包工程包括模板、水電、鋼筋施
    工等，係由業主指定之廠商負責承建，業主已與外包廠商洽妥施工方式及金額，
    致合約書內僅載明工程名稱及金額，此屬商業常態。又本年度完工之工程僅公聯
    公司之工程款較大，但該公司因財務不濟，工程款尚未付齊，亦未完工驗收，惟
    原訂契約完工日期為八十八年三月三十一日，依規定仍要列入該年度之所得計算
    。其餘均屬小額之廣告工程，並無完工驗收證明。財政部頒訂之一般土木工程營
    造業其利潤標準自八十二年迄九十一年均未變動，已背離現實，被告自應核實認
    定所得額及應納稅額，不得以不實之同業利潤標準核定等語。
四、本件原告係從事房屋建築營造為主要業務，於初查及復查時被告所屬臺中市分局
    以原告未提示相關成本表冊暨合約書等供核，經多次函請其補提示逾期仍未提示
    ，致其營業成本無法查核，訴願時原告補提示之日記帳、總分類帳、工程成本明
    細帳、發票存根、成本表及工程合約書正本等帳簿憑證查核結果：(一)本期所列報
    已完工程七項，僅提供六項工程工程合約書，且其中四項工程有外包工程，惟未
    見原告提示外包工程合約供核。(二)所提供之工程合約書估價單中之材料明細僅列
    品名、單位、數量、總價，並無材料規格、尺寸，或僅列××工程一式（例如：
    水電工程、鋼筋工程、模板工程一式等）。(三)未提示所有已完工程之完工驗收證
    明，致其材料之實際耗用情形無法查核。
五、原告於本件訴訟時並未提出新帳證簿冊，據訴願卷附之原告製作之八十八年度已
    完工程材料耗用明細表八紙（四一至四八頁），其中僅記載鐵板耗用數量二六四
    ．五公斤、工程費用一式（金額二四一、三四六元）、混凝土（誤記為混泥土）
    廿一立公尺、鋼筋三八二、○七二公斤、土木工一式、直接人工二、六九六、一
    二○元等，並未記明規格及品名。再按依稅捐稽徵機關管理營利事業會計帳簿憑
    證辦法第二條第三款規定，營建業須設置日記帳，總分類帳，在建工程明細帳、
    施工日報表及其他必要之補助帳簿，原告僅設日記帳，總分類帳，及工程成本明
    細帳，原告並未依該規定制作施工日報表，按工程別記載各工程材料進料、領料
    、退料、工時及工作記錄，亦無材物料明細帳按材料別記載各項材料、進耗紀錄
    及材料進耗存明細表等資料記載材料進耗存數量，以資供被告查核其對本年各工
    程之耗用材料、人工及費用，是其成本紀錄顯不完備，致被告無法與其提示工程
    合約書及成本表報相互勾稽材料耗用，是原告本期之營業成本自無法查核。
六、再有關營利事業承包工程完工之認定，依上開查核準則第廿四條之規定，並非以
    契約所訂完工日期為準，且原告承攬經濟部水利署第十河川局（改制前名稱：台
    灣省北區水資源局）發包之「淡水河洪水預報系統更新及改善計畫新建鐵塔、站
    房工程」契約竣工日期雖為「八十八年七月十一日」（卷附該契約書節本），原
    告將該工程申報於未完工程（原處分卷一七三頁），但未依上開規定，採完工比
    例法，申報此年度之工程收入，亦可見原告帳載之不確實。
七、次查，原告本年度列報公聯ＤＯＭＥ、公聯煤倉消防、公聯土木、鉅瑁工程、祥
    銓工程、佛瑞工程、華都工程等七項已完工程，其中(一)公聯煤倉消防工程，卷附
    工程合約書所載完工日期為八十七年八月三十一日，原告申報完工日期為八十八
    年三月三十一日（原處分卷一七八頁完工工程成本分析表）。(二)公聯ＤＯＭＥ工
    程，卷附工程合約書施工期限為入廠時間起九十天內完成，而原告上開完工工程
    成本分析表記載為開工日期八十七年七月十五日，完工日期八十八年三月三十一
    日。(三)公聯土木工程，卷附工程合約書記載施工期限為於八十七年四月廿九日入
    廠六十三天內完成，而該完工工程成本分析表記載為開工日期八十七年五月廿六
    日，完工日期八十八年三月三十一日。以上三工程均有此不符之情形，此涉及工
    程用料取得憑證日期，是被告自難以分析核定該工程營業成本．
八、再查，依上開完工工程成本分析表所載，原告列報之公聯煤倉消防、鉅瑁工程、
    佛瑞工程、華都工程等四項已完工程，但均未列報直接人工，原告顯然未依投入
    工程實際耗用人工列帳，又原告本期申報工程成本，其中屬外包工程成本高達
    一一、八四二、○九六元，已超過工程成本之三分之一，惟原告亦無法提示相關
    轉包工程合約書供核，亦可認原告之成本表報，並不確實。
九、綜上所陳各節，按原告經營之業務，無論如何繁雜，仍應依首開規定詳細記載帳
    冊文據憑以勾稽，因原告有帳證記載不確實之情形，已如上述，故原告本期營業
    成本應屬無法查核。原處分（復查決定）乃按該業同業利潤標準毛利率百分之二
    十一，核定其營業成本，據以計算營業淨利，因營業淨利超過該年度全部營業收
    入淨額按同業利潤標準核定之營業淨利，乃改依查核準則第六條第一項但書規定
    核定營業淨利，核定原告全年所得額三、七四一、五七四元，應補稅額九一七、
    三八○元，並無違誤，訴願決定予維持，亦無不合，原告請求均撤銷，為理由，
    其訴應予駁回。
據上論結，本件原告之訴為無理由，依行政訴訟法第一百九十五條第一項後段、第九
十八條第三項前段，判決如主文。
中    華    民    國    九十二      年      五        月    十四        日
                 臺 中 高 等 行 政 法 院   第 四 庭
                                審 判 長 法  官  沈  應  南
                                         法  官  黃  淑  玲
                                         法  官  許  武  峰
右正本證明與原本無異。
如不服本判決，應於判決送達後二十日內向本院提出上訴書狀，其未表明上訴理由者
，應於提起上訴後二十日內向本院提出上訴理由書（須依對造人數附具繕本）；如於
本判決宣示或公告後送達前提起上訴者，應於判決送達後二十日內補提上訴理由書（
須附繕本）。未表明上訴理由者，逕以裁定駁回。
提起上訴應預繳送達用雙掛號郵票拾份（每份三十四元)。
中    華    民    國    九十二      年      五        月    十四        日
                                     法院書記官  詹  靜  宜


司法院資訊處製作；財團法人民間司法改革基金會備份。
